臺灣高等法院高雄分院刑事裁定
111年度毒抗字第12號
抗  告  人  
即  被  告  莊德昌


上列抗告人因聲請觀察勒戒案件，不服臺灣高雄地方法院中華民
國110年12月10日裁定(110年度毒聲字第940號)，提起抗告，本
院裁定如下：
    主  文
抗告駁回。
    理  由
一、原裁定意旨略以：抗告人即被告甲○○（下稱抗告人）於民國
    109年6月9日7時許，在高雄市○○區○○○路00巷00○0000號房內
    ，施用第一級毒品海洛因及第二級毒品甲基安非他命，為警
    查獲並採尿後，送驗結果呈嗎啡、安非他命及甲基安非他命
    陽性反應，因而裁定被告應令入勒戒處所觀察、勒戒等旨。
二、抗告意旨略以：依民國109年7月15日修正後毒品危害防制條
    例規定，採行觀察、勒戒及附命戒癮治療緩起訴處分併行之
    雙軌模式，使具有病人特色之施用毒品者，獲得有利於戒除
    毒品之適當處遇。前者係以監禁式治療，短期隔絕毒品來源
    ，使其專心戒除毒癮；後者則以社區治療處遇方式，使尚未
    嚴重者得以繼續其正常家庭及社會生活，避免因而失去親情
    支持或被迫中斷學業工作。行政院依據毒品危害防制條例第
    24條第3項之授權，就刑事訴訟法第253條之2第1項第6款規
    定之附命戒癮治療緩起訴處分，定有毒品戒癮治療實施辦法
    及完成戒癮治療認定標準，亦即檢察官得依職權斟酌個案情
    況，裁量聲請觀察、勒戒或附命戒癮治療緩起訴處分，但此
    一裁量權行使不得有裁量逾越、濫用或怠惰情事，且須為合
    義務裁量。本件抗告人為警查獲後，已深知悔悟戮力戒除毒
    癮，並即前往凱旋醫院就診，於110年3月間參與藥癮治療計
    畫，並無不適合為附命戒癮治療緩起訴處分之情形，又本件
    檢察官聲請前，未給予抗告人意見徵詢及陳述意願之機會，
    亦未見為何抗告人不適合附命戒癮治療緩起訴處分而應聲請
    觀察、勒戒之說明，是檢察官為本件聲請，容有裁量率斷之
    虞。又抗告人甫於110年12月7日因腰椎椎間盤突出進行手術
    ，於110年12月9日出院後尚需使用背架休養數月，顯不利於
    入勒戒處所觀察、勒戒，為此提起抗告，請求撤銷原裁定，
    另為適法處置（見本院卷第5至9頁）。
三、本院查：
  ㈠抗告人於109年6月9日7時許，因施用第一級毒品海洛因及第
    二級毒品甲基安非他命為警查獲之事實，有被告之自白、毒
    品危害防制條例嫌疑人尿液採證代碼表及正修科技大學超微
    量研究中心尿液檢驗報告可佐；而抗告人上開施用毒品犯行
    ，於109年7月15日毒品危害防制條例修正施行後，因最高法
    院刑事大法庭以109年度台上大字第3826號中間裁定及最高
    法院109年度台上字第3826號刑事判決所採同條例第20條第3
    項之法律見解，由檢察官聲請觀察、勒戒，原審因而依法為
    觀察、勒戒裁定等情，業經本院核閱原審卷證屬實。
  ㈡按毒品危害防制條例第20條第1項、第3項、第24條第1項規定
    ，初犯或三年後再犯同條例第10條之施用毒品罪者，檢察官
    應聲請法院裁定，或少年法院（地方法院少年法庭）應先裁
    定，令被告或少年入勒戒處所觀察、勒戒，其期間不得逾二
    月。檢察官亦得先依刑事訴訟法第253條之1第1項、第253條
    之2第1項第6款之規定，為附命完成戒癮治療之緩起訴處分
    ，或於少年法院（地方法院少年法庭）依少年事件處理法為
    處理。上開令入勒戒處所觀察、勒戒，以及附命完成戒癮治
    療之緩起訴處分，前者為拘束人身自由、後者為非拘束人身
    自由之保安處分，二種保安處分之目的雖均為使受處分人獲
    致戒除毒品之處遇措施，然二者就憲法上人身自由之基本權
    利干預程度並不相同。以此而言，對於初犯或三年後再犯毒
    品危害防制條例第10條施用毒品罪者，檢察官依據同條例第
    20條第1項、第3項或第24條第1項規定，令被告入勒戒處所
    觀察、勒戒，或為附命完成戒癮治療之緩起訴處分，其裁量
    權限自應受到合義務裁量及比例原則之拘束，法院就此即有
    實質妥當性之審查權限。至於實質妥當性審查權之審查強度
    與密度為何，自應依據施用毒品者之各項具體狀況，本於比
    例原則審查檢察官之裁量權是否有逾越與濫用之情事，而存
    有明顯重大瑕疵，作為實質審查基準。
　㈢經查：⒈檢察官聲請抗告人應予觀察、勒戒，業已考量抗告人
    前有多次施用毒品出入監所之前科，並有販賣毒品重罪案件
    待執行（見原審卷第7頁），本院經核後確與抗告人之臺灣
    高等法院被告全國前案紀錄表記載相合（見本院卷第17至45
    頁），且原審亦就此部分詳予審查（見原審裁定第2頁第22
    行至第3頁第12行），因此本件檢察官不以完成戒癮治療之
    緩起訴處分，而以聲請方式命抗告人實施觀察勒戒，原審據
    此依法裁定，經核屬實，業如前述，就裁量權限之形式合法
    性及妥當性審查而言，原審並無違誤。⒉另依毒品危害防制
    條例第20條至第24條規定，並未明定檢察官應於聲請前給予
    抗告人陳述意見之機會，且檢察官已於109年6月10日訊問時
    ，訊問抗告人施用毒品之緣由（見毒偵三卷第53至56頁），
    自不能認為檢察官並未斟酌抗告人所陳本件施用毒品之具體
    現況。⒊末按觀察勒戒處分執行條例第6條第2項規定：「受
    觀察、勒戒人入所時，應行健康檢查。有下列情形之一者，
    應拒絕入所：一、衰老、身心障礙，不能自理生活。二、心
    神喪失或現罹疾病，因勒戒而有身心障礙或死亡之虞。三、
    懷胎五月以上或分娩未滿二月。」是抗告人所主張因腰椎椎
    間盤突出手術後休養部分，此乃抗告人是否適於執行觀察、
    勒戒問題，尚與原審裁定是否合法妥適無涉。
　㈣綜上，抗告意旨以前詞提起抗告，為無理由，應予駁回。　
據上論結，應依刑事訴訟法第412條，裁定如主文。
中　　華　　民　　國　　111 　年　　1 　　月　　11　　日
                  刑事第七庭    審判長法  官  李璧君
                                      法  官  石家禎
                                      法  官  李東柏
以上正本證明與原本無異。
不得再抗告。
中　　華　　民　　國　　111 　年　　1 　　月　　11　　日
　　　　　　　　　　　　　　　　　　　書記官  王紀芸